【裁判字號】    98,醫訴,10
【裁判日期】    981029
【裁判案由】    違反醫師法
【裁判全文】
臺灣臺北地方法院刑事判決             98年度醫訴字第10號
    公  訴  人  臺灣臺北地方法院檢察署檢察官
    被      告  丙○○
                甲○○
                乙○○
上列被告等因違反醫師法等案件，經檢察官提起公訴（98年度偵
字第18183、20065號），被告等就被訴事實均為有罪之陳述，本
院裁定進行簡式審判程序，判決如下：
    主      文
丙○○、甲○○共同未取得合法醫師資格，擅自執行醫療業務，
各處有期徒刑柒月。均緩刑年。
乙○○共同未取得合法醫師資格，擅自執行醫療業務，處有期徒
刑捌月。
    事實及理由
一、本件被告丙○○、甲○○、乙○○3人所犯非死刑、無期徒
    刑、最輕本刑為3年以上有期徒刑之罪，被告3人於本院審理
    時，就被訴事實均為有罪之陳述，經受命法官告知被告簡式
    審判程序之旨，並聽取檢察官及被告之意見後，本院合議庭
    裁定由受命法官以簡式審判程序進行審理，則依據刑事訴訟
    法第273條之2、同法第159條第2項之規定，不適用傳聞法則
    有關限制證據能力之相關規定；並依同法第310條之2準用同
    法第454條之規定，製作略式判決書，依法僅需記載犯罪事
    實、證據名稱及應適用之法條，並得以簡略方式為之，如認
    定之犯罪事實、證據及應適用之法條，與檢察官聲請簡易判
    決處刑書或起訴書之記載相同者，得引用之，合先敘明。
二、本件犯罪事實、證據，除均引用檢察官起訴書（如附件）之
    相同部分記載外，證據部分所載之「證人李郁婷偵查中證述
    」更為：「證人傅耀鳳偵查中證述」，並增載如下：（一）
    被告丙○○、甲○○、乙○○3人於本院審理時均坦承犯行
    ，並均當庭為認罪之表示（見本院卷98年10月9日審判筆錄
    ）。（二）保險對象門診就醫記錄明細表列印及醫事機構基
    本資料查詢各1份、照片5幀。並於應適用之法條補充如下：
    （一）被告3人以電腦輸入以被告丙○○名義製作之處方簽
    及將由未取得合法醫師資格之被告乙○○之診療內容，改以
    被告丙○○名義開立病歷之不實資料輸入製成電磁紀錄，核
    屬於刑法第220條第2項之準文書。（二）其等均係以1行為
    ，同時觸犯前揭3罪，為想像競合，應依刑法第55條之規定
    ，從一重之違反醫師法第28條前段予以論處。至公訴意旨認
    被告3人所犯未取得合法醫師資格擅自執行醫療業務及詐欺
    取財2罪間，犯意各別，行為互殊，應予分論併罰，惟按基
    於一個犯罪決意，實施數犯罪構成要件之行為，彼此實施行
    為完全、大部分或局部同一，得評價為一個犯罪行為論以想
    像競合（參見司法院編印新修正刑法論文集第346頁張淳淙
    所著從刑法修正論行為之罪數文章），本案因執行醫療業務
    本即包含診療、清理傷口、施藥、注射針劑、書面及電磁記
    錄之病歷登載等，故其等利用製作前開所謂均係由合法醫師
    診治之不實病歷內容（電磁記錄）而執行醫療業務方式，向
    健保局行使進而詐得醫療費用，應認屬1行為觸犯數罪名，
    附此敘明。（三）按刑事法若干犯罪之行為態樣，本質上原
    具有反覆、延續實行之特徵，立法時既予特別歸類，定為犯
    罪構成要件之行為要素，則行為人基於概括之犯意，在密切
    接近之一定時、地持續實行之複次行為，倘依社會通念，於
    客觀上認為符合一個反覆、延續性之行為觀念者，於刑法評
    價上，即應僅成立一罪，俾免有重複評價、刑度超過罪責與
    不法內涵之疑慮；學理上所稱「集合犯」之職業性、營業性
    或收集性等具有重複特質之犯罪均屬之，例如經營、從事業
    務、收集、販賣、製造、散布等行為概念者是（最高法院95
    年度臺上字第1079號判決意旨可資參照）。被告3人所犯前
    揭違反醫師法第28條前段之罪，係其等於97年9月至10月間
    ，在萬安診所內所為之多次醫療行為，係在密集期間內以相
    同之方式持續進行其業務，在行為概念上，縱有多次執行醫
    療之舉措，仍應評價認係包括一罪之集合犯，較為合理。
三、爰審酌被告丙○○前因偽造文書等案件經法院判決拘役5日
    ，緩刑2年確定（仍於緩刑期間）；被告乙○○曾因違反醫
    師法等同類案件，經臺灣高等法院、臺灣士林地方法院判決
    有期徒刑1年6月，緩刑5年確定（仍於緩刑期間）；另被告
    甲○○則無前科，其3人之素行，各有臺灣高等法院被告前
    案紀錄表在卷可按，被告3人犯罪之動機、目的僅因貪圖一
    己私益，被告甲○○負責出資並僱用年紀較大之被告丙○○
    ，由被告乙○○在診所進行醫療業務營運，被告丙○○執業
    醫師多年，被告乙○○業因情節相當之同類案件，經法院判
    決有期徒刑並宣告緩刑確定，如前所述，其2人對於無合法
    醫師資格而擅自執行醫療業務之行為係法所不許，理應知悉
    ，本院斟酌被告乙○○雖在國防醫學院衛生勤務專科及軍中
    受有醫療知識及經驗，惟非經合格醫師考試及格，由其進行
    醫療行為無異於輕忽病患之生命及身體健康，被告3人之犯
    罪手段、各自犯罪參與情節之輕重、詐取之全民健保醫療費
    金額尚低、本件犯罪所生危害程度，暨其3人分別之智識程
    度、生活狀況，以及被告丙○○現為年逾80歲之人（其於本
    案行為時未滿80歲，無從依刑法第18條規定減輕其刑，附此
    說明），而其3人於本院時均坦承犯行不諱，其等犯後之態
    度均尚稱良好等一切情況，而分別量處如主文所示之刑，以
    示懲儆。
四、再者，被告甲○○前未曾因故意犯罪受有期徒刑以上刑之宣
    告，被告丙○○曾因偽造文書案件經法院判決拘役5日確定
    ，但亦未曾因故意犯罪受有期徒刑以上刑之宣告（法務部87
    法檢2字第02560號座談會研討意見參照），且被告丙○○年
    事已高並患有疾病，又被告甲○○、丙○○2人均坦承犯行
    ，經此偵、審程序及刑之宣告後，當均知悔悟，信無再犯之
    虞，認所宣告之刑以暫不執行為適當，爰就被告甲○○、丙○○均宣告緩刑3年，以勵來茲。至於本案相關書面及電磁
    紀錄之診療紀錄（單），雖為被告3人犯罪所用之物，但既
    非屬違禁物，且係涉及健保局及診所間行政或民事上權利義
    務之關係文書，為免將來執行困難，不另宣告沒收；被告乙○○為患者醫療使用之藥械，或未經扣案，現所在不明，或
    已施用於患者身上，爰不另為沒收之諭知。
五、爰依刑事訴訟法第273條之1第1項、第299條第1項前段、第3
    10條之2、第454條第1項、第2項，醫師法第28條前段，刑法
    第11條前段、第28條、第216條、第215條、第220條第2項、
    第339條第1項、第55條、第74條第1項第1款，刑法施行法第
    1條之1，判決如主文。
六、如不服本件判決，得自收受送達之日起10日內，向本院提起
    上訴。
本案經檢察官盧慧珊到庭執行職務。
中    華    民    國    98    年    10    月    29    日
                         刑事第十六庭 法  官    徐千惠
上正本證明與原本無異。
如不服本判決應於收受送達後10日內向本院提出上訴書狀，並應
敘述具體理由；其未敘述上訴理由者，應於上訴期間屆滿後20日
內向本院補提理由書（均須按他造當事人之人數附繕本）「切勿
逕送上級法院」。告訴人或被害人如對於本判決不服者，應具備
理由請求檢察官上訴，其上訴期間之計算係以檢察官收受判決正
本之日期為準。
                                      書記官    高心羽
中    華    民    國    98    年    10    月    29    日
附件：（98年度偵字第18183、20065號起訴書）
附錄本案論罪科刑法條全文：
醫師法第28條
未取得合法醫師資格，擅自執行醫療業務者，處六個月以上五年
以下有期徒刑，得併科新臺幣三十萬元以上一百五十萬元以下罰
金，其所使用之藥械沒收之。但合於下列情形之一者，不罰：
  一  在中央主管機關認可之醫療機構，於醫師指導下實習之醫
      學院、校學生或畢業生。
  二  在醫療機構於醫師指示下之護理人員、助產人員或其他醫
      事人員。
  三  合於第 11 條第 1 項但書規定。
  四  臨時施行急救。
刑法第339條
意圖為自己或第三人不法之所有，以詐術使人將本人或第三人之
物交付者，處五年以下有期徒刑、拘役或科或併科一千元以下罰
金。
以前項方法得財產上不法之利益或使第三人得之者，亦同。
前二項之未遂犯罰之。
刑法第216條
行使第二百十條至第二百十五條之文書者，依偽造、變造文書或
登載不實事項或使登載不實事項之規定處斷。
刑法第215條
從事業務之人，明知為不實之事項，而登載於其業務上作成之文
書，足以生損害於公眾或他人者，處三年以下有期徒刑、拘役或
五百元以下罰金。


司法院資訊處製作；財團法人民間司法改革基金會備份。
